【裁判字號】    92,簡上,295
【裁判日期】    950509
【裁判案由】    排除侵害
【裁判全文】
臺灣桃園地方法院民事判決             92年度簡上字第295號
上  訴  人  庚○○
                        68巷2號
            己○○
            辛○○
                        68巷6號
            壬○○
            甲○○
                        68巷8號
            丁○○
                        68巷10號
            乙○○
            丙○○
共      同
訴訟代理人  羅翠慧律師
複代理人    戊○○
被上訴人    子○○
訴訟代理人  癸○○
上列當事人間排除侵害事件，上訴人對於民國92年10月9 日本院
桃園簡易庭92年度桃簡字第739 號第一審判決提起上訴，於民國
95年4 月25日辯論終結，本院判決如下：
    主      文
上訴駁回。
第二審訴訟費用由上訴人負擔。
    事實及理由
一、按不合於第一項及第二項之訴訟，法院適用簡易程序，當事
    人不抗辯而為本案之言詞辯論者，視為已有前項之合意，民
    事訴訟法第427 條第4 項定有明文。本案之訴訟標的價額為
    新台幣（下同）1,246,200 元，應適用通常程序，然本院簡
    易庭適用簡易程序，兩造不抗辯而為本案之言詞辯論，並同
    意由本院合議庭為第二審裁判，因此本院合議庭應就本件訴
    訟自為判決，合先敘明。
二、上訴人起訴主張：上訴人劉月嬌為桃園縣大溪鎮○○段內柵
    小段154 之1 地號所有權人、上訴人己○○為同小段155 之
    2 地號所有權人，上訴人辛○○、壬○○為同小段155 之3
    、154 之2 地號土地之分別共有人，上訴人甲○○為同小段
    155 之4 、154 之3 地號土地所有權人，上訴人丁○○、乙○○、丙○○為同小段155 之5 、154 之4 地號之分別共有
    人。被上訴人自民國84年7 月間，開始在桃園縣大溪鎮○○
    里○○路○ 段68巷口，即被上訴人所有之同小段154 及149
    之14地號土地（下稱系爭土地）供道路使用之土地上，以鋼
    筋、木條、卡車與盆栽設置路障，圍成長14.5公尺，寬4 公
    尺之長方形區域，供自己使用，致使巷內居民即上訴人等無
    法通行。系爭土地依據68年8 月10日建照變更設計申請書所
    載係供道路使用，屬台灣省建築管理規則第4 條第1 項第2
    款規定所稱之「現有巷道」，依同規則第6 條第3 項規定：
    「新巷道自開闢完成供公眾通行之日起，其土地所有權人不
    得為違反供公眾通行之使用．．．」推知，巷道自開闢完成
    供公眾通行之日起，其土地所有權人之所有權就應受到一定
    之限制。因此，被上訴人於系爭土地設置路障致上訴人等不
    能為平常之使用，即屬違反保護他人之法律，致生損害於上
    訴人等，應依民法第184 條第2 項之規定負侵權行為損害賠
    償責任。被上訴人應將系爭土地上所設置之路障拆除，恢復
    上訴人等之正常通行。另依據民法第787 條第1 項以及第79
    0 條第1 款、第765 條之規定，因上訴人等對系爭土地有「
    袋地通行權」，上訴人得請求被上訴人繼續容忍其使用通行
    系爭土地；且因上開「袋地通行權」為「法定地役權」之一
    種，依據適用或類推適用同法第858 條再準用第767 條中段
    之規定，上訴人得請求被上訴人除去其堵塞系爭土地之違法
    狀態，亦即將該地回復至未堵塞前之原狀。綜上所陳，依據
    民法第184 條第2 項及第787 條之規定，請求判決（一）被
    上訴人應將其所有坐落於桃園縣大溪鎮○○段第154 及第14
    9 之14地號之土地上所設置之路障拆除。（二）被上訴人應
    容忍上訴人等通行前項聲明之土地。原審駁回上訴人之請求
    ，顯有違誤，請求廢棄原判決，判決如前之聲明等情。
三、被上訴人則以：系爭土地中之154 地號係被上訴人於69年6
    月5 日就向訴外人謝周含笑所購買，其地目編定為鄉村區乙
    種建築用地；另149 之14地號於83年11月23日向訴外人蕭財
    丁購買，其地目也是編定為鄉村區乙種建築用地。系爭土地
    均早已編定為建築用地，地目至今並未變更過，被上訴人於
    購買時也經過查證，確認是鄉村區乙種建築用地，因此被上
    訴人始向前開地主購買做為建築房屋之用。土地登記謄本內
    並無任何記載系爭土地是法定空地或共同使用物，上訴人主
    張系爭地是私設道路或是法定空地，並未能舉證證明以實其
    主張。且訴外人李素雪因竊佔154 地號土地12.8平方公尺，
    經被上訴人發現後，被上訴人於83年4 月間向鈞院提起民事
    拆屋還地訴訟，經鈞院判決被上訴人勝訴，李素雪提起上訴
    後以新台幣（下同）25萬元向被上訴人購買竊佔之土地而和
    解，並將所竊佔之土地分割為154 之7 地號而轉登記予李素
    雪。如果系爭土地誠如上訴人所主張是私設道路或是法定空
    地，則省測量大隊原圖及地政機關絕不會准予分割12.8平方
    公尺給訴外人李素雪，鈞院也絕不會判決被上訴人勝訴。又
    系爭土地經訴願、再訴願後，經最高行政法院90年度判字第
    2283號判決確定系爭土地並非既成巷道。縱然建商於68年申
    請建築執照時，以系爭土地做為私設道路，但並未依法將系
    爭土地辦理移轉登記或地目編定為道路，則僅係縣政府主管
    機關核發建築執照時，行政作業必備程序而已，亦即行政作
    業處分，並不能對抗被上訴人依土地法43條之規定登記後賦
    予絕對效力，與公信力。此外，上訴人以袋地通行權，類推
    法定地役權之法律關係，請求被上訴人將系爭土地供上訴人
    便宜通行使用，然上訴人尚有其他二條道路可通行無阻，分
    別是一條3.25公尺，一條2.78公尺。由前開陳述更證上訴人
    所主張之袋地通行權，其法律要件與事實根本不符，且無理
    由。原審駁回上訴人之請求，並無違誤，請求駁回上訴等語
    置辯。
四、上訴人劉月嬌主張其為桃園縣大溪鎮○○段內柵小段154 之
    1 地號所有權人、上訴人己○○為同小段155 之2 地號所有
    權人，上訴人辛○○、壬○○為同小段155 之3 、154 之2
    地號土地之分別共有人，上訴人甲○○為同小段155 之4 、
    154 之3 地號土地所有權人，上訴人丁○○、乙○○、丙○○為同小段155 之5 、154 之4 地號之分別共有人；被上訴
    人為同小段154 及149 之14地號土地所有權人，被上訴人所
    有同小段149 之14地號土地係從149 之2 地號土地分割而出
    。又154 地號土地原所有權人李陳旭、149 之2 地號土地原
    所有權人蕭才丁曾出具土地使用權同意書，同意聲請建築執
    照之用。而被上訴人自84年7 月間，開始在被上訴人所有原
    供通行之系爭土地上，以鋼筋、木條、卡車與盆栽設置路障
    ，供自己使用，致使巷內居民即上訴人無法通行等情，為兩
    造所不爭執，並據上訴人提出現場照片6 紙、土地登記謄本
    8 分、土地使用權同意書2 紙為證，應堪認定為真實。而本
    件首應審究者為：（一）系爭道路是否為供公眾通行之現有
    巷道？（二）上訴人等所有之土地是否有袋地通行權？
五、就系爭道路是否為供公眾通行之現有巷道？經查：
（一）「現有巷道」據台灣省建築管理規則第四條規定，只有三
      種情形可被認定，即１、供公眾通行，具有公用地役關係
      之巷道。２、私設通路經土地所有人出具供公眾通行同意
      書或捐獻土地為道路使用，經依法完成土地移轉登記手續
      者。３、該規則73年11月7 日修正公布前，曾指定建築線
      之現有巷道，經縣市主管建築機關認定無礙公共安全、公
      共衛生、公共交通及市容觀瞻者。依照上揭規定所謂現有
      巷道中私設道路包括經土地所有權人出具供公眾通行同意
      書或捐獻土地為道路使用經依法完成土地移轉登記手續者
      。而所謂私設道路除了土地所有權人出具同意書供公眾通
      行之意思外，尚不得有通行期限之限制，且須向縣市政府
      主管機關辦理相關手續。本件系爭土地原所有權人所出具
      之土地使用同意書僅係為申請建築執照之用，並未於備註
      欄註明作為私設道路同意，此有同意書影本2 份在卷可稽
      。而直至言詞辯論終結前，上訴人均無提出土地所有權人
      所出具之供公眾通行之同意書且大溪鎮公所提供之建照執
      照申請書資料內亦無同意書之存在。因此，上訴人僅以土
      地使用同意書即推論為供公眾通行之同意書，不足採信。
      既如前述，是該同意書並非土地所有權人以所有土地同意
      供公眾通行之意思表示，自非台灣省建築管理規則第4 條
      第1 項第2 款所定之同意書，況被上訴人未曾出具其他供
      公眾通行同意書並向桃園縣政府辦理之事實，亦為兩造所
      不爭執，上訴人主張系爭土地為台灣省建築管理規則第4
      條第1 項第2 款之現有巷道，即非有據。
（二）不動產物權，依法律行為而取得、設定、喪失及變更者，
      非經登記，不生效力；又債之契約，僅於訂約當事人之間
      發生債之效力，不得以之對抗契約以外之第三人，此觀民
      法第758 條、第153 條規定意旨自明。查系爭「土地使用
      同意書」，雖經被上訴人之前手李陳旭、蕭才丁蓋章同意
      ，然上訴人等並未依上開契約取得任何物權。則上開使用
      系爭土地之契約，充其量亦僅生債之關係，其效力並不及
      於非契約當事人之被上訴人。被上訴人主張系爭土地使用
      同意書僅生債之關係，效力不及被上訴人，較為可採。
（三）上訴人主張系爭土地為法定空地云云。依照大溪鎮公所所
      提出之建照執照申請書內之建築圖，系爭土地並非法定空
      地，且私設道路並不當然等於法定空地，而上訴人並無提
      出任何證據加以證明私設道路即等於法定空地。因此上訴
      人主張系爭土地為法定空地，不足採信。
      從而，被上訴人所有之系爭土地，既非私設道路，則被上
      訴人在其所有之土地上堆置物品，即無侵害他人之權利可
      言。上訴人主張被上訴人將系爭土地堆置物品，係違反建
      築法而構成民法第184 條第2 項違反保護他人之法律，致
      生損害於他人者之侵權行為，不足採信。因此，上訴人以
      被上訴人違反民法第184 條第2 項規定請求被上訴人將堆
      放之物品遷移，顯無理由，應予駁回。
六、按土地因與公路無適宜之聯絡，致不能為通常使用者，土地
    所有人得通行周圍地以至公路。但對於通行地因此所受之損
    害，應支付償金。前項情形，有通行權人，應於通行必要之
    範圍內，擇其周圍地損害最少之處所及方法為之，民法第78
    7 條定有明文。上訴人主張上訴人所有之土地與公路完全不
    相通，而被上訴人所述之其他巷道，與上訴人所有之土地中
    間尚有鄰地即同小段154 之5 以及154 之6 地號相隔，並無
    聯絡；即便鈞院認定仍有聯絡，然上開巷道狹小崎嶇、迂迴
    難行，可謂通行困難或非常不便，仍應符合「與公路無適宜
    之聯絡致不能為通常使用」之要件，依據民法第787 條第1
    項之規定，上訴人享有對系爭土地之袋地通行權等語；被上
    訴人則辯稱上訴人尚有其他二條道路可通行，分別是一條3.
    25公尺，一條2.78公尺，是上訴人所主張之袋地通行權為無
    理由等語。經查：
（一）上訴人所有之同小段155 之2 至155 之5 地號土地、154
      之1 至154 之4 地號土地，除經由系爭土地可通往公路外
      ，尚可經由同小段154 之5 、154 之6 地號土地與另一未
      登錄道路相通且上訴人等所有土地之另一方向（即建築物
      屋後）有桃園縣大溪鎮○○路60巷可通往公路，此有桃園
      縣大溪鎮地政事務所土地複丈成果圖及原審勘驗筆錄在卷
      足憑。
（二）按民法第787 條第2 項所謂有通行權人，應於通行必要之
      範圍內，擇其周圍地損害最少之處所及方法為之。經查：
      桃園縣大溪鎮地政事務所91年7 月10日溪測土字第134500
      號土地複丈成果圖中所標示之Ｂ道路雖為未登錄道路，然
      民法第787 條之公路，應不限於國道或省市路○○○○道
      路，凡可供公眾通行之道路均屬之，是Ｂ道路亦為民法第
      787 條之公路，應堪認定。本院衡量同小段154 之5 、15
      4 之6 地號土地較系爭土地之面積為小，及同小段154 之
      5 、154 之6 地號土地雖為訴外人所有之私人土地，而非
      道路，惟現今並未封閉，可供上訴人通行，此有原審現場
      勘驗之照片附卷可稽，是應以通過同小段154 之5 、154
      之6 地號土地後連接Ｂ道路，符合損害最少之要件。且Ｂ
      道路寬度為3.25公尺，足讓車輛通行，並與寬度5 公尺之
      內柵路1 段60巷亦有相接，此有原審勘驗筆錄在卷可按，
      是上訴人主張Ｂ道路狹小崎嶇、迂迴難行，可謂通行困難
      或非常不便，應符合「與公路無適宜之聯絡致不能為通常
      使用」之要件等語，難認可採。
（三）從而，上訴人主張對系爭土地有民法第787 條之袋地通行
      權或法定地役權等語，為無理由。
七、綜上所述，系爭土地並非台灣省建築管理規則第4 條第1 項
    第2 款之現有巷道，上訴人所有之前開土地亦無民法第787
    條所定與公路之聯絡不適宜，致不能為通常使用之情形。從
    而上訴人依民法第184 條第2 項及第787 條之規定，請求判
    決（一）被上訴人應將其所有坐落於桃園縣大溪鎮○○段第
    154 及第149 之14地號之土地上所設置之路障拆除。（二）
    被上訴人應容忍上訴人等通行前項聲明之土地，核非正當，
    原審予以駁回，於法並無違誤。上訴意旨指摘原判決不當，
    求予廢棄改判，為無理由，應予駁回其上訴。
八、本件事證已明，上訴人聲請檢附資料向台灣省建築師公會桃
    園辦事處詢問李陳旭及蕭才丁出具同意書之性質？係爭土地
    是否作為私設道路一節，均不影響判決基礎，無庸審究，此
    併敘明。
九、本件判決之基礎已臻明確，兩造其餘攻擊防禦方法及舉證，
    核與判決結果不生影響，毋庸一一論列，併此敘明。
十、據上論結，本件上訴為無理由，依民事訴訟法第436 條之1
    第3項 、第449 條第1 項、第78條，判決如主文。
中    華    民    國    95    年    5    月     9     日
                  民事第三庭  審判長法  官  劉克聖
                                    法  官  周玉群
                                    法  官  張益銘
上列正本證明與原本無異。
不得上訴。
中    華    民    國    95    年    5     月    9     日
                                    書記官  陳純姃


司法院資訊處製作；財團法人民間司法改革基金會備份。
